【裁判字號】    99,交上易,1389
【裁判日期】    991110
【裁判案由】    過失致死
【裁判全文】
臺灣高等法院臺中分院刑事判決      99年度交上易字第1389號
上  訴  人  臺灣臺中地方法院檢察署檢察官
上  訴  人
即  被  告  乙○○
選任辯護人  陳怡伶  律師
上列上訴人等因被告過失致死案件，不服臺灣臺中地方法院99年
度交易字第149號中華民國99年9月6日第一審判決（起訴案號：
臺灣臺中地方法院檢察署99年度偵字第1425號），提起上訴，本
院判決如下：
    主  文
上訴駁回。
乙○○緩刑貳年。
    事  實及理  由
一、本案經本院審理結果，認第一審判決認事用法及量刑均無不
    當，應予維持，並引第一審判決書記載之事實、證據及理由
    。（如附件）
二、檢察官依告訴人等之請求提起上訴，上訴意旨略以：原審認
    定被害人就本案之交通事故亦有過失，係以：「本件據卷內
    被害人謝麗淑所騎乘之機車毀損情形照片所示，被害人謝麗
    淑所騎乘之機車車頭已嚴重扭曲變形，顯見當時撞擊力道非
    輕，足認肇事時兩車應有一相當之相對速度。」為據，然原
    審於審理時並未為相關之調查以資佐證，即逕以認定，容有
    未洽。且現場留有被害人所騎乘機車之長約5公尺之刮地痕
    ，益見被害人所騎乘機車之機車車頭嚴重扭曲變形，係因遭
    被告強力撞擊後而倒退約5公尺所致，原審未審酌此部分之
    事實，亦有疏誤等語。
三、被告上訴意旨略以：被害人未於會車時保持安全之間隔，確
    為肇事之主因，原審認定未洽且被告與告訴人等已於99年9
    月24日達成和解，告訴人等於和解書中亦表明同意給予被告
    緩刑機會等語。
四、本院查：檢察官及被告前揭上訴理由，就有關肇事責任部分
    ，於原審法院審理時如何為法院所不採，其理由已據原審判
    決記載甚詳，本院仔細斟酌原審判決理由，認其事實之認定
    、理由之採擇，於相關證據法則、經驗法則、論理法則並無
    違背。原審因而適用刑事訴訟法第284條之1、第299條第1項
    前段，刑法第276條第1項、第62條前段，刑法施行法第1條
    之1第1項、第2項前段等規定，並審酌被告之過失程度、所
    生之危害及犯罪後態度等一切情狀，量處有期徒刑10月，其
    認事用法核無違誤，量刑亦屬允當，檢察官及被告上訴意旨
    猶執前詞，分別提起上訴，其等之上訴均為無理由，應予駁
    回。復查被告前未曾受有期徒刑以上刑之宣告，有台灣高等
    法院被告全國前案紀錄表附卷可稽，本件因過失犯罪，犯後
    已與被害人達成和解，經此教訓，當知所警惕，應無再犯之
    虞，本院認對被告所宣告之刑，以暫不執行為適當，爰併宣
    告緩刑2年。
五、據上論斷，應依刑事訴訟法第373條、第368條，刑法第74條
    第1項第1款，判決如主文。
本案經檢察官甲○○到庭執行職務。
中    華    民    國    99    年    11    月     10   日
            刑事第四庭    審判長法  官  洪  耀  宗
                                法  官  林  清  鈞
                                法  官  劉  登  俊
以上正本證明與原本無異。
不得上訴。
                                書記官  張  惠  彥
中    華    民    國    99    年    11    月    10    日
附件
臺灣臺中地方法院刑事判決             99年度交易字第149號
公  訴  人  臺灣臺中地方法院檢察署檢察官
被      告  乙○○  男  48歲（民國○○年○月○○日生）
                    身分證統一編號：Ｚ000000000號
                    住臺中市○○區○○街177號
選任辯護人  陳怡伶律師
被      告  戴月春  女  77歲（民國○○年○月○○日生）
                    身分證統一編號：Ｚ000000000號
                    住臺中縣大里市○○路200號
選任辯護人  楊榮富律師

上列被告等因過失致死案件，經檢察官提起公訴（99年度偵字第
1425號），本院判決如下：
    主    文
乙○○因過失致人於死，處有期徒刑拾月。
戴月春因過失致人於死，處有期徒刑肆月，如易科罰金，以新臺
幣壹仟元折算壹日。緩刑貳年。
    犯罪事實
一、戴月春於民國98年12月23日下午，在臺中縣大里市○○路○
    ○道路益群幹37號電線桿間道路旁之花生田內，焚燒花生葉
    枯草，明知燃燒花生葉枯草所產生之煙霧易造成視線不佳致
    車輛行駛之危險，而依當時狀況並無不能注意之情形，竟疏
    於注意，仍貿然焚燒，致發生濃煙，妨礙行車視線；適有乙
    ○○於當日下午3時55分許，駕駛車牌號碼OK-4505號自用小
    客車，沿該產業道路由西往東方向行駛，行經前開未劃設分
    向標線狹路路段時，發現煙霧瀰漫，視線不良，本應減速慢
    行，作隨時停車之準備，且應注意汽車除行駛於單行道或指
    定行駛於左側車道外，在未劃標線之道路，應靠右行駛，及
    應注意會車相互之間隔不得少於半公尺，而當時天候晴、日
    間自然光線，並無不能注意之情事，仍疏未注意減速慢行並
    靠右行駛，適對向有謝麗淑騎乘車牌號碼838-CJZ 號重型機
    車，亦沿上開產業道路由東往西方向行駛，行經前揭無分向
    標線狹路時，亦發現煙霧瀰漫，視線不良，應減速慢行，作
    隨時停車之準備，而依當時情形，亦無不能注意之情事，竟
    亦疏未注意減速慢行，而於前揭路段，被乙○○超速駕駛之
    自用小客車撞及，因而人車倒地，致受有左側血胸、鼻部撕
    裂傷1公分、左大腿開放性傷口約3公分、左大腿變形及身上
    多處擦挫傷之傷害，於同日下午4時24 分許送醫急救，到院
    時無自發性呼吸及自發性脈搏，經施行高級成人創傷救命術
    後，嗣於同日下午6時8分許宣告急救無效不治。乙○○於車
    禍發生後即報警處理，並與戴月春均於車禍事故發生後，留
    在事故現場並向據報前來處理尚不知肇事人為何人之員警坦
    承肇事，自首並接受裁判。
二、案經謝麗淑之父丙○○訴由臺中縣警察局霧峰分局報請臺灣
    臺中地方法院檢察署檢察官偵查起訴。
    理    由
壹、程序方面
    按被告以外之人於審判外之言詞或書面陳述，除法律有規定
    者外，不得作為證據，刑事訴訟法第159 條固定有明文，惟
    被告以外之人於審判外之陳述，雖不符同法第159條之1至之
    4 規定，而經當事人於審判程序同意作為證據，法院審酌該
    言詞陳述或書面陳述作成時之情況，認為適當者，亦得為證
    據；又當事人、代理人或辯護人於法院調查證據時，知有第
    159條第1項不得為證據之情形，而未於言詞辯論終結前聲明
    異議者，視為有前項之同意，同法第159條之5亦定有明文。
    查本判決所引用之下列各項證據方法之證據能力，被告乙○
    ○、戴月春、選任辯護人等及檢察官於本院審理中調查證據
    時，知有刑事訴訟法第159條第1項不得為證據之情形，未於
    言詞辯論終結前聲明異議，有本院歷次審判筆錄在卷可考，
    且本院審酌該等證據作成之客觀情況均無不當，並無不宜作
    為證據之情事，則依刑事訴訟法第159條之5之規定，認均具
    有證據能力。
貳、實體方面
一、訊據被告乙○○、戴月春對於上開犯罪事實於偵查及本院審
    理時坦承不諱（見臺灣臺中地方法院檢察署99年度偵字第14
    25號卷第7頁、本院99年6月14日審判筆錄第3 頁），且與證
    人即告訴人丙○○於警詢中所指述之情節（見臺中縣警察局
    霧峰分局刑案偵查卷宗第14至16頁），證人李椿棟於警詢時
    證述之情節（見上開警卷第17、18頁），均互核相符，而該
    產業道路路寬僅3 公尺，屬於未劃設標線之狹路路段，限速
    為15公里以下，復有肇事現場圖、道路交通事故現場圖、道
    路交通事故調查報告表（一）（二）各1份、現場照片8張附
    卷可稽（見上開警卷第21至24頁、第26至29頁），且被告戴
    月春於車禍現場旁焚燒花生葉枯草之情形，亦有現場監視器
    翻拍相片18張在卷可憑（見上開警卷第30至37頁），又被害
    人謝麗淑係因本件車禍受有左側血胸、鼻部撕裂傷1 公分、
    左大腿開放性傷口約3 公分、左大腿變形及身上多處擦挫傷
    之傷害，於同日下午4 時24分許送醫急救，到院時無自發性
    呼吸及自發性脈搏，經施行高級成人創傷救命術後，嗣於同
    日下午6時8分許宣告急救無效不治等情，亦有仁愛醫療財團
    法人大里仁愛醫院被害人謝麗淑之診斷證明書（乙種）、臺
    灣南投地方法院檢察署相驗屍體證明書、臺中縣消防局救護
    紀錄表各1 紙附卷可稽（見上開警卷第38至40頁），並經臺
    灣南投地方法院檢察署檢察官督同法醫師相驗明確，製有相
    驗屍體證明書、檢驗報告書及相驗報告書各1 份在卷可憑（
    見臺灣南投地方法院檢察署98年度相字第507 號卷第34頁、
    第36至39頁、第41頁），被告乙○○、戴月春之自白，均核
    與事實相符，應堪採信。
二、按任何人不得在道路兩旁附近燃燒物品，發生濃煙，妨礙行
    車視線，道路交通安全規則第140條第2款定有明文。又按車
    輛行經狹路、視線不清，應減速慢行，作隨時停車之準備；
    汽車除行駛於單行道或指定行駛於左側車道外，在未劃標線
    之道路，應靠右行駛，但遇有特殊情況必須行駛於左側道路
    時，除應減速慢行外，並注意前方來車及行人；又在未劃有
    分向標線之道路，或鐵路平交道，或不良之道路交會時，應
    減速慢行；且會車相互之間隔不得少於半公尺，道路交通安
    全規則第93條第1項、第95條第1項、第100條第1款、第5 款
    分別定有明文。查被告戴月春明知於本件車禍現場附近焚燒
    花生葉枯草所生之濃煙，足以影響恰行駛該路段車輛之行車
    視線，其本應注意遵守上開交通安全規定，或採取掩埋等其
    他方式來代替焚燒，或確信風向不至將煙霧飄向道路時，選
    擇在離道路較遠處焚燒，而依當時狀況並無不能注意之情形
    ，竟疏於注意，仍貿然於上開時間、地點在緊鄰路旁之花生
    田焚燒花生葉枯草，而發生濃煙妨礙該處之行車視線，致發
    生本件交通事故，被告戴月春顯有過失；而被告乙○○駕駛
    自用小客車，行經上開狹路路段，發現濃煙視線不清，本應
    遵守上開交通安全規定，且當時天候晴、日間自然光線，並
    無不能注意之情事，竟仍疏於注意，未減速慢行，且未靠右
    行駛，亦未保持會車之安全間隔，致行車速度過快，並於會
    車時未能保持安全間距，以致肇事，被告乙○○顯有過失。
    本件車禍經臺灣省臺中縣區車輛行車事故鑑定委員會鑑定及
    臺灣省車輛行車事故覆議鑑定委員會覆議結果，亦均認被告
    乙○○與戴月春2 人對於本件交通事故之發生，確有過失（
    見本院卷第50、51、75、76頁）。
三、至上開臺灣省臺中縣區車輛行車事故鑑定委員會鑑定意見認
    被害人謝麗淑無肇事因素；而臺灣省車輛行車事故覆議鑑定
    委員會覆議意見書就本件車禍肇事之原因則載稱：「乙○○
    駕駛自小客車與謝麗淑駕駛重機車，行經濃煙視線不清、狹
    路路段，均未減速慢行，且會車時互未保持安全間隔，同為
    肇事主因。」等語云云，未認被告乙○○有未靠右行駛之違
    規行為，且認被害人謝麗淑上開交通違規行為同為本件車禍
    之肇事主因。惟查，本件據卷內被害人謝麗淑所騎乘之機車
    毀損情形照片所示，被害人謝麗淑所騎乘之機車車頭已嚴重
    扭曲變形，顯見當時撞擊力道非輕，足認肇事時兩車應有一
    相當之相對速度，是原鑑定結果認被害人謝麗淑無肇事因素
    等語，並無可採，而應以覆議結果所認被害人謝麗淑亦有行
    經濃煙視線不清、狹路路段，未減速慢行之鑑定意見較為可
    採。另本件車禍發生該處道路路面寬度為3 公尺，對照道路
    交通事故現場圖中所繪被告乙○○車輛停放之位置及現場照
    片，被告乙○○撞擊後車輛停放於該道路中間，距離兩側路
    面邊線約0. 6公尺至0.8公尺，而被害人謝麗淑騎乘之機車
    係撞擊被告乙○○所駕駛之自用小客車左側車頭，且撞擊後
    之散落物主要散落於道路靠被害人行車車道內，可知被告乙
    ○○所駕駛之自用小客車當時並未緊靠無分向標線狹路右側
    行駛，而係行駛於該產業道路中間，已佔用被害人謝麗淑騎
    乘機車應遵行之車道，既未留有足以會車之空間，更未有足
    以供被害人謝麗淑避讓之空間（被告乙○○所駕駛之自用小
    客車左側車頭、車尾各與道路邊線間隔0.6公尺、0.8公尺）
    ，致雙方行駛至該路段時，皆因車速過快，於發現對方時，
    均已避讓不及，被害人謝麗淑所騎乘之機車始撞及被告乙○
    ○所駕駛之自小客車之左前車頭，而肇事端，要屬無疑。是
    本院認本件車禍確因被告乙○○駕駛自用小客車，行經濃煙
    視線不清、狹路路段，未減速慢行，且未靠右行駛，會車亦
    未保持安全間隔為肇事主因，核與臺灣省車輛行車事故覆議
    鑑定委員會覆議結果相符。至覆議意見認被害人謝麗淑另有
    騎乘重機車，會車時未保持安全間隔之肇事原因，惟被告乙
    ○○所駕駛之自用小客車當時並未緊靠該無分向標線狹路右
    側行駛，而係行駛於該產業道路中間，已佔用被害人謝麗淑
    騎乘機車應遵行之車道，既未留有足以會車之空間，更未有
    足以供被害人謝麗淑避讓之空間，已如前述，則被害人謝麗
    淑未於會車時保持安全之間隔，亦應無可歸責性。況且被告
    乙○○所駕駛之自用小客車當時若能緊靠該無分向標線狹路
    右側行駛，以降低於無分向標線之狹隘道路中與對向來車撞
    擊之可能性，則對照現場照片，以被害人謝麗淑所騎乘機車
    之行進路線，或能避免與之發生碰撞，是以本件被害人謝麗
    淑縱有上開騎乘機車行經濃煙視線不清、狹路路段，未減速
    慢行之違規情形，亦不至如覆議意見所認，同屬本件車禍之
    肇事主因。而被害人謝麗淑騎乘機車行經濃煙視線不清、狹
    路路段，固有未減速慢行之過失，仍不得以此即解免被告乙
    ○○、戴月春前開過失責任，併此敘明。
四、被告乙○○、戴月春對於本件車禍之發生，既有前開過失情
    形，被害人謝麗淑亦確因本件車禍而死亡，則被害人謝麗淑
    死亡之結果，與被告乙○○、戴月春之過失行為間，確有相
    當因果關係。是本件事證明確，被告乙○○、戴月春犯行洵
    堪認定，應予依法論科。
五、核被告乙○○、戴月春所為，均係犯刑法第276條第1項之過
    失致人於死罪。告訴人雖指稱被告應成立同條第2 項之業務
    過失致死罪云云，惟按刑法上所謂業務，係指以反覆同種類
    之行為為目的之社會活動而言，固包括主要部分之業務，及
    為完成主要業務所附隨之準備工作與輔助事務在內，但為免
    將業務過失之認定趨於浮濫，致使對於業務過失之加重處罰
    ，失卻其刑事政策上之意義，此項附隨準備工作與輔助事務
    ，當非漫無限制，必須與其主要業務有直接、密切之關係者
    ，始可包含在業務概念之中，而認其屬業務之範圍。又因執
    行業務之人，乃執行隨時可致他人生命身體於危險之行為，
    且該行為係持續、反覆地行使，自有應經常注意俾免於危險
    之特別義務。倘其雖係從事業務之人，但其過失致人於死，
    並非因執行其主要業務或其附隨業務之行為者，仍不得論以
    業務過失致人於死罪（最高法院97年度臺上字第3039號判決
    要旨參照）。玆查本件被告乙○○於98年12月23日下午駕駛
    之車牌號碼OK-4505 號自用小客車固為其任職之渼盛工業股
    份有限公司所有，惟被告在該公司係擔任廠長職務，並非以
    駕車為主要業務，業據渼盛工業股份有限公司出具廠長職責
    職務說明書乙份為憑（見本院卷第72頁），況案發當日下午
    被告請半天事假，向公司借車外出訪友，業據被告於偵訊時
    供述在卷（見臺灣臺中地方法院檢察署99年度偵字第1425號
    偵查卷宗第34頁），並提出其該年度之請假單暨事由說明書
    1 紙為證（見本院卷第71頁），揆諸上開說明，被告行為自
    不得論以業務過失致人於死罪，是告訴人此部分之陳述，與
    法律構成要不符，亦難予採取，併此敘明。又被告乙○○於
    車禍發生後即報警處理，並與被告戴月春於車禍事故發生後
    ，均留在事故現場並向據報前來處理尚不知肇事人為何人之
    員警坦承肇事並願接受裁判乙節，有到場處理員警李坤旺出
    具之職務報告、台中縣警察局霧峰分局仁化派出所受理各類
    案件紀錄表各1份，在卷可憑（見上開警卷第1、43頁）。是
    以，被告乙○○、戴月春對於未經發覺之犯罪自首而接受裁
    判，均合於刑法第62條前段規定之自首要件，爰依法減輕其
    刑。爰審酌被告乙○○、戴月春分別因上開過失情節，致使
    被害人謝麗淑傷重不治死亡，被告戴月春已與告訴人達成和
    解，賠償告訴人及被害人家屬所受之損害，有本院99年度司
    中調字第749號調解程序筆錄1份在卷可按，而被告乙○○迄
    今尚未與告訴人及被害人家屬達成和解，賠償告訴人及被害
    人家屬所受之損害，惟念其2人犯後均坦承犯行，態度良好
    ，被害人謝麗淑於本件車禍亦有肇事因素等一切情狀，分別
    量處被告乙○○有期徒刑10月，被告戴月春有期徒刑4月，
    並就被告戴月春部分諭知易科罰金之折算標準，以資懲儆。
六、末查被告戴月春前未曾受有期徒刑以上刑之宣告，有臺灣高
    等法院被告前案紀錄表1 紙為證，且被告戴月春已與被害人
    家屬達成和解，賠償告訴人及被害人家屬所受之損害，已如
    前述，其經過此次之判刑後，當知悔過不致有再犯之虞，本
    院認其所宣告之刑，以暫不執行為宜為適當，並依法宣告緩
    刑2年，以啟自新。
據上論斷，應依刑事訴訟法第284條之1、第299條第1項前段，刑
法第276條第1項、第62條前段、第41條第1項前段、第74條第1項
第1款，刑法施行法第1條之1第1項、第2項前段，判決如主文。
中    華    民    國    99    年    9     月    6     日
                    刑事第六庭  法  官  林三元
以上正本證明與原本無異。
如不服本判決，應於收受送達後10日內向本院提出上訴書狀（應
敘述具體理由並附繕本）。
上訴書狀如未敘述理由，應於上訴期間屆滿後20日內補提理由書
於本院。
                                書記官  黃雅青
中    華    民    國    99    年    9     月    6     日
附錄本判決論罪科刑之法條：
刑法第276條第1項
因過失致人於死者，處2 年以下有期徒刑、拘役或2 千元以下罰
金。

司法院資訊處製作；財團法人民間司法改革基金會備份。
